臺灣彰化地方法院民事裁定　　　　　　 100年度家抗字第20號
抗　告　人　蔡王玉嬌
利害關係人　蔡菁芬
上列抗告人因聲請許可處分受監護人財產事件，對本院於中華民
國100年5月12日100年度家聲字第75號裁定不服，提起抗告，本
院合議庭裁定如下：
    主  文
抗告駁回。
抗告程序費用由抗告人負擔。
    理  由
一、本件抗告人於原審聲請意旨略以：抗告人蔡王玉嬌為受監護
    人蔡菁芬之母親，因抗告人年事已高，日漸無力照顧其生活
    起居，為使受監護人日後生活持續有人照顧，經協商願將受
    監護人蔡菁芬所有位於彰化縣鹿港鎮○○段323地號土地公
    同共有95.74平方公尺之1/8權益贈與其胞兄蔡振發，並要求
    蔡振發照顧其終生，請求法院予以許可等語。
二、原審則認蔡菁芬受禁治產宣告時係未婚身分，按修正前民法
    第1111條規定，抗告人為禁治產人蔡菁芬之法定監護人，抗
    告人並未為禁治產人即受監護宣告之人蔡菁芬具狀向本院陳
    報其財產清冊，有本院索引卡查詢表附卷可稽，依民法第10
    99條之1規定，抗告人對於受監護宣告之人蔡菁芬之財產，
    僅得為管理之必要行為，尚不得為處分行為，抗告人逕向本
    院聲請准予許可對受監護宣告之人之不動產為處分行為，於
    法自有未合，不能准許，應予駁回。退一步言，縱抗告人因
    年事日高，對受監護宣告之人終有無力為繼之日，惟依民法
    第1114條規定，受監護宣告之人蔡菁芬對其胞兄蔡振發亦有
    請求扶養之權利，茲聲請人聲請許可將受監護宣告之人之公
    同共有土地無償讓與予其胞兄蔡振發，亦難認係為受監護宣
    告之人之利益，而駁回聲請。
三、本件抗告意旨略以：蔡菁芬在96年3月30日宣告為禁治產，
    97年5月2日民法親屬編第14條之2修正條文前並未要求提出
    受監護人財產清冊，現補報禁治產人蔡菁芬之財產清冊。受
    監護人蔡菁芬罹患語言肢體多重障礙，對外在事物的知覺理
    會與判斷表達能力皆呈嚴重障礙完全喪失，附上貴院裁定，
    受監護人多年受其胞兄蔡振發及本人長期照顧其生活起居，
    無以回報，若干年後還需其胞兄繼續照顧，此項聲請意見只
    是一點心意，坐落彰化縣鹿港鎮○○段之土地面積僅95.74
    平方公尺，且位於巷弄內，車輛無法進出，房屋因年久失修
    而倒，土地上亦雜草叢生，利用價值低，此為祖先遺留土地
    ，為求保留土地完整性才為原審之聲請，故提起抗告，請求
    鈞院許可辦理土地贈與等語。
四、按民法總則中華民國97年5月2日修正之條文施行前，已為禁
    治產宣告者，視為已為監護宣告，並於修正施行後，適用修
    正後之規定，此觀民法總則施行法第4條第2項之規定自明。
    又中華民國97年5月2日修正之民法親屬編第四章條文施行前
    所設置之監護人，於修正施行後，適用修正後之規定，民法
    親屬編施行法第14條之2亦定有明文。上開修正條文，依民
    法親屬編施行法第14條之3規定，自98年11月23日施行。從
    而，民法修正前已為禁治產宣告者，自98年11月23日後應適
    用修正後之民法，視為已為監護宣告，禁治產人之監護人，
    亦應適用新修正之監護規定。復按監護開始時，監護人對於
    受監護人之財產，應依規定會同遺囑指定、當地直轄市、縣
    （市）政府指派或法院指定之人，於2個月內開具財產清冊
    ，並陳報法院；而於前開財產清冊開具完成並陳報法院前，
    監護人對於受監護人之財產，僅得為管理上必要之行為，民
    法第1099條第1項及第1099條之1規定甚明。又按監護人對於
    受監護人之財產，非為受監護人之利益，不得使用、代為或
    同意處分。監護人為下列行為，非經法院許可，不生效力：
    一、代理受監護人購置或處分不動產。民法第1101條第1項
    、第2項第1款分別定有明文。
五、經查：
（一）本件抗告人主張受監護人前經本院宣告禁治產（96年度禁
      字第10號），並由抗告人擔任監護人一節，業據其提出本
      院96年度禁字第10號裁定影本為據，堪信為真實。
（二）又本件抗告人欲代理受監護人將其所有坐落位於彰化縣鹿
      港鎮○○段323地號土地公同共有95.74平方公尺之1/8權
      益贈與其胞兄蔡振發，核其行為性質屬處分行為，依法固
      須向法院聲請許可，惟揆諸前開規定，蔡菁芬既視為已受
      監護宣告，自應依前揭新修正之規定，先由監護人與會同
      開具財產清冊之人，共同將受監護宣告人之財產，開具財
      產清冊陳報法院後，始得聲請處分監護人之財產；否則，
      在監護人尚未與會同開具財產清冊之人，共同將受監護宣
      告人之財產開具財產清冊陳報法院前，監護人既僅得對受
      監護宣告人之財產為管理行為，法院自無從許可監護人代
      理處分受監護宣告人之財產。本件抗告人雖以監護人名義
      提出受監護人蔡菁芬之財產清冊，然並未依前揭規定，與
      彰化縣政府指派會同開具財產清冊之人向法院陳報財產清
      冊，此觀抗告人提出之財產清冊上，並無彰化縣政府指派
      會同開具財產清冊之人之簽章即明，故抗告人仍舊未能符
      合法律規定提出受監護人財產清冊，依前揭法律規定，監
      護人對於受監護人之財產，僅得為管理之必要行為，尚不
      得為處分行為，抗告人向本院聲請准予對受監護人之不動
      產贈與處分，於法自有未合，不能准許。
（三）又抗告人處分受監護人上開不動產，將系爭不動產贈予其
      胞兄蔡振發，並稱受監護人多年受其胞兄蔡振發及本人長
      期照顧其生活起居，無以回報，若干年後還需其胞兄繼續
      照顧，此項聲請意見只是一點心意等語。惟按贈與者，謂
      當事人約定，一方以自己之財產無償給與他方，他方允受
      之契約。民法第406條定有明文。倘若將受監護人上開不
      動產贈與蔡振發，則上開不動產因係無償給與他人，將致
      受監護人蔡菁芬喪失上開不動產所有權，顯然受財產上的
      不利益，故抗告人所欲為贈與處分，自難認符合蔡菁芬之
      利益，不應准許。
據上論結，本件抗告為無理由，依非訟事件法第46條、第21條第
2項、民事訴訟法第495條之1第1項、第449條第1項、第95條、第
78條，裁定如主文。
中    華    民    國    100  年  6    月      9       日
                家事法庭    審判長法   官  王美惠
                                  法   官  謝仁棠
                                  法   官  陳弘仁
以上正本係照原本作成。
如提起再抗告者，應於裁定送達後10日內依非訟事件法第45條第
3項「僅得以適用法規顯有錯誤為理由」之規定，經委任律師後
，向本院提出再抗告狀，且須敘明理由，並繳納再抗告費用新臺
幣一千元。
中    華    民    國    100  年  6    月      9       日
                                書記官     張俞文